ACORDAO-COMPLETO-2544247

ACÓRDÃO 254/2023 ATA 2/2023 - SEGUNDA CÂMARA

VISTOS, relatados e discutidos esses autos de aposentadoria de Telma de Souza Birchal, ex-servidora da Universidade Federal de Minas Gerais.
ACORDAM os ministros do Tribunal de Contas da União, reunidos em sessão da 2ª Câmara, ante as razões expostas pelo Relator, e com fundamento nos artigos 71, inciso III, da Constituição Federal de 1988, 1º, inciso V e 39, inciso II, da Lei 8.443/1992, 1º, inciso VIII, 259, inciso II, e 260, § 1º, do Regimento Interno, e na Súmula TCU 106, em:
9.1. considerar legal o ato de aposentadoria de Telma de Souza Birchal e autorizar o registro correspondente;
9.2. dar ciência desta deliberação à interessada e ao órgão de origem.

Análise de ato de concessão de aposentadoria.

Segunda Câmara

Universidade Federal de Minas Gerais.

3. Interessados/Responsáveis:
3.1. Interessado: Telma de Souza Birchal (XXX.610.036-XX).

13.1. Ministros presentes: Vital do Rêgo (Presidente), Augusto Nardes (Relator), Aroldo Cedraz e Antonio Anastasia.
13.2. Ministro-Substituto presente: Marcos Bemquerer Costa.

AUGUSTO NARDES

Transcrevo como parte integrante deste relatório a instrução transcrita a seguir com os ajustes de forma pertinentes, a qual foi elaborada no âmbito da Secretaria de Fiscalização de Integridade de Atos e Pagamentos de Pessoal e de Benefícios Sociais (Sefip) , e cujo encaminhamento teve a anuência do dirigente daquela unidade técnica (peças 5 e 6) :
"INTRODUÇÃO
1. Trata-se de ato inicial de aposentadoria, submetido, para fins de registro, à apreciação do Tribunal de Contas da União (TCU) , de acordo com o art. 71, inciso III, da Constituição Federal.  O ato foi cadastrado e disponibilizado ao TCU por intermédio do Sistema e-Pessoal, na forma do art. 2º e 4º da Instrução Normativa TCU 78/2018.
2. O ato desse processo pertence às seguintes unidades:
2.1. Unidade emissora: Universidade Federal de Minas Gerais.
2.2. Unidade cadastradora:  Universidade Federal de Minas Gerais.
2.3. Subunidade cadastradora: Departamento de Administração de Pessoal.
EXAME TÉCNICO
Procedimentos aplicados
3. Os procedimentos para exame, apreciação e registro de atos de pessoal encontram-se estabelecidos na Instrução Normativa TCU 78/2018 e na Resolução TCU 206/2007. Essas normas dispõem que os atos de pessoal disponibilizados por meio do e-Pessoal devem ser submetidos previamente a críticas automatizadas, com base em parâmetros predefinidos.
4. As críticas das informações cadastradas na etapa de coleta do ato foram elaboradas e validadas levando-se em conta as peculiaridades de cada ato. Os itens verificados nessa etapa são inerentes a dados cadastrais, fundamentos legais, mapa de tempo, ficha financeira, assim como eventuais ocorrências de acumulação. Trata-se de verificações abrangentes, minuciosas e precisas e sem a necessidade de ação humana e, portanto, menos suscetível a falhas. As críticas aplicadas estão discriminadas no sistema, no Menu e-Pessoal, opção "Crítica", que podem ser acessadas mediante concessão de perfil específico a servidores do TCU responsáveis pela análise.
5. Além das críticas automatizadas, há verificação humana adicional no caso de haver alertas do sistema ou informações não formatadas, como esclarecimentos do gestor ou do controle interno.  
6. As críticas também consideram os registros do Sistema Integrado de Administração de Recursos Humanos (Siape) . O Siape disponibiliza informações atualizadas sobre as parcelas que integram os proventos, diferentemente, portanto, do e-Pessoal, que informa as parcelas no momento do registro do ato. 
7. Essa confrontação com o Siape fornece uma visão atual e verdadeira da situação, o que permite descaracterizar irregularidades e inconsistências que, embora constantes do e-Pessoal, já foram corrigidas.
8. As verificações detectadas no ato encontram-se discriminadas na aba de pendências do ato no sistema e-Pessoal, bem como no espelho do ato contemplado por esta instrução.
Exame das Constatações
9. Ato: 60691/2021 - Inicial - Interessado (a) : TELMA DE SOUZA BIRCHAL - CPF: XXX.610.036-XX
9.1. Parecer do Controle Interno: considerar o ato Ilegal. Justificativa:  devido a rubrica Decisão Judicial (quintos entre 1998 e 2001) contrariando ao descrito nos Acórdão 17168/2021-TCU-Segunda Câmara e 3510/2021 - 1ª Câmara TCU 
9.2. Constatação e análise: 
9.2.1. Houve o registro de pelo menos uma rubrica com 'Denominação para análise pelo TCU = Decisão judicial (10288 - DECISAO JUDICIAL N TRAN JUG AT (Decisão judicial - Outros) - R$ 53,59) .
a. Justificativa do Gestor de Pessoal: Não há. Verificação efetuada no âmbito do TCU.
b. Análise do Controle Interno:  Não há. Verificação efetuada no âmbito do TCU.
c. Análise da Equipe Técnica: Legal.
A despeito de constar Sentença Judicial não transitada em julgado, a servidora incorporou 1/5 de FG-1, no período de 01/02/1994 a 08/12/2001, no valor de R$ 53,59, o qual está de acordo com a jurisprudência deste Tribunal.
9.3. O quadro resumo de ocorrências e, quando for o caso, o detalhamento da norma legal e da jurisprudência para a inconsistência acima elencada encontra-se no anexo II dessa instrução. 
9.4. Encaminhamento do ato: 
9.4.1. Considerar LEGAL e conceder o registro do ato de TELMA DE SOUZA BIRCHAL. 
CONCLUSÃO
10. A abrangência e a profundidade das verificações levadas a efeito fundamentam convicção de que o ato 60691/2021 pode ser apreciado pela legalidade, em razão de não terem sido encontradas irregularidades no ato, de acordo com o item Exame das Constatações desta instrução.
PROPOSTA DE ENCAMINHAMENTO
11. Ante o exposto, com fundamento no art. 71, inciso III, da Constituição Federal, no art. 1º, inciso V, e art. 39, incisos I e II, da Lei 8.443/1992, no art. 260 do Regimento Interno do Tribunal de Contas da União, propõe-se: 
11.1. Considerar LEGAL e conceder o registro do ato inicial de aposentadoria de TELMA DE SOUZA BIRCHAL."
2. 	O Ministério Público junto ao TCU discordou do encaminhamento proposto pela Sefip, nos termos do parecer de peça 9, reproduzido a seguir:
"Versam os autos sobre o ato inicial de aposentadoria de Telma de Souza Birchal, no cargo de professora de magistério superior da Universidade Federal de Minas Gerais - UFMG, com fundamento no artigo 3.º da Emenda Constitucional n.º 47/2005 e vigência a contar de 19/05/2021 (peça n.º 3) .
2. Por intermédio dos pareceres uniformes acostados às peças n.ºs 5 e 6, a Secretaria de Fiscalização de Integridade de Atos e Pagamentos de Pessoal e de Benefícios Sociais - Sefip - propõe a legalidade e registro da concessão em exame.
3. Ao percorrermos o formulário de peça n.º 3, verificamos, com as devidas vênias, o pagamento de parcela judicial nos proventos da inativa, no valor de R$ 53,59, relativamente à incorporação de quintos decorrentes do exercício de cargos em comissão e funções de confiança no período compreendido entre 08/04/1998 e 04/09/2001.
4. A Corte de Contas vem considerando ilegal a incorporação de quintos relativos a funções comissionadas exercidas entre 08/04/1998 e 04/09/2001, com determinação ao órgão de pessoal para promover o destaque das frações incorporadas no período em questão para absorção futura, caso a referida incorporação não tenha se fundamentado em decisão judicial transitada em julgado, nos termos da modulação fixada pelo Supremo Tribunal Federal quando da apreciação de embargos declaratórios opostos no RE 638.115/CE (Acórdãos n.ºs 469/2022, 472/2022, 473/2022 e 610/2022, todos do Plenário, entre vários outros) .
5. Pela consulta processual à ação ordinária 2006.38.00.028544-1, interposta perante a 18.ª Vara Federal de Belo Horizonte e atualmente em curso no Tribunal Regional Federal da 1.ª Região, não identificamos que tenha ocorrido o trânsito em julgado do processo até o momento (peça n.º 8) .
6. Nesses termos, compreendemos que o ato concessório de peça n.º 3 deverá ser considerado ilegal, com negativa de registro, com a determinação à UFMG para que promova o destaque da parcela judicial de quintos incorporados entre 08/04/1998 e 04/09/2001, para absorção futura, sem embargo de que se continue acompanhando o desfecho da ação judicial que ampara a interessada.
7. Por todo o exposto, com as vênias de estilo por divergir do encaminhamento suscitado pela Sefip às peças n.ºs 5 e 6, esta representante do Ministério Público de Contas propõe ao Tribunal que:
7.1. considere ilegal e negue registro ao ato de aposentadoria de Telma de Souza Birchal (CPF n.º XXX.610.036-XX) - peça n.º 3, devido à incorporação de quintos relativos a cargos em comissão e/ou funções de confiança exercidas entre 08/04/1998 e 04/09/2001, e
7.2. determine à Universidade Federal de Minas Gerais que promova o destaque da rubrica judicial de R$ 53,59, relativa a parcela de quintos incorporados no período de 08/04/1998 e 04/09/2001, por força de decisão judicial não transitada em julgado, para absorção futura, em conformidade com a modulação fixada pelo Supremo Tribunal Federal no RE 638.115/CE, sem embargo de que continue a acompanhar o desfecho da ação ordinária 2006.38.00.028544-1, interposta perante a 18.ª Vara Federal de Belo Horizonte e atualmente em curso no Tribunal Regional Federal da 1.ª Região."
	É o relatório.

não há.

Procuradora-Geral Cristina Machado da Costa e Silva.

PESSOAL. ATO DE APOSENTADORIA. CONCESSÃO DE QUINTOS DE ACORDO COM A JURISPRUDÊNCIA DO TCU. LEGALIDADE E REGISTRO DO ATO.

APOSENTADORIA (APOS)

Secretaria de Fiscalização de Integridade de Atos e Pagamentos de Pessoal e de Benefícios Sociais (Sefip).

Tratam os autos de ato de concessão de aposentadoria de Telma de Souza Birchal, ex-servidora da Universidade Federal de Minas Gerais.
2.	Em suas análises, a Secretaria de Fiscalização de Integridade de Atos e Pagamentos de Pessoal e de Benefícios Sociais (Sefip) verificou que a concessão de quintos ocorreu de forma regular, em consonância com a jurisprudência deste Tribunal. Dessa forma, e por não subsistirem outras irregularidades, propôs a legalidade do ato. 
3.	O Ministério Público junto ao TCU divergiu da conclusão da Sefip, entendendo que estava irregular o pagamento de parcela judicial nos proventos da inativa, no valor de R$ 53,59, relativamente à incorporação de quintos decorrentes do exercício de cargos em comissão e funções de confiança no período compreendido entre 08/04/1998 e 04/09/2001. Em virtude disso, propôs a ilegalidade do ato com determinação ao órgão de origem.
4.	Expostos resumidamente os fatos, manifesto, com as devidas escusas ao MPTCU, minha concordância com o posicionamento da Sefip e adoto seus fundamentos como razões de decidir.
5.	De fato, não obstante constarem no ato à peça 3 o exercício de funções comissionadas no período de 01/02/1994 a 08/12/2001 (mais de 7 anos) , foram concedidos apenas 2/10 à servidora. Ou seja, utilizando-se apenas o tempo exercido antes de 08/04/1998.
6.	Sendo assim, em que pese constar a existência de sentença judicial, a conceção de quintos ocorreu de forma regular, de acordo com a jurisprudência desta Casa, razão pela qual o ato deve ser considerado legal.	
	Ante o exposto, Voto no sentido de que o Tribunal adote o acórdão que ora submeto à deliberação deste Colegiado.
TCU, Sala das Sessões Ministro Luciano Brandão Alves de Souza, em 7 de fevereiro de 2023.
Ministro JOÃO AUGUSTO RIBEIRO NARDES 
Relator